【裁判字號】    91,訴,1887
【裁判日期】    920709
【裁判案由】    新型專利舉發
【裁判全文】
臺北高等行政法院判決                            九十一年度訴字第一八八七號
                              .
    原      告  甲○○
                乙○○
    共      同
    訴訟代理人  謝宗穎律師
    複  代理人  黃仕勳律師
    被      告  經濟部智慧財產局
    代  表  人  蔡練生（局長）
    訴訟代理人  丁○○
    參  加  人  丙○○
    訴訟代理人  陳長文律師
    複  代理人  陳俊良
    訴訟代理人  黃章典律師
    複  代理人  朱柏璁律師
右當事人間因新型專利舉發事件，原告不服經濟部中華民國九十一年三月二十日經訴
字第○九一○六一○五九二○號訴願決定，提起行政訴訟，本院判決如左：
    主  文
原告之訴駁回。
訴訟費用由原告等共同負擔。
    事  實
一、事實概要：原告等於民國（下同）八十七年十一月十八日以「保險絲座（盒）之
    電源線組合結構」向被告（原經濟部中央標準局，八十八年一月二十六日改制為
    經濟部智慧財產局）申請新型專利，經被告編為第00000000號審查，准
    予專利，並於公告期滿後，發給新型第一六二二四八號專利證書。嗣參加人以其
    不符新型專利要件，對之提起舉發，案經被告審查，於九十年十一月十六日以（
    九○）智專三（二）○四○二○字第○九○八九○○二二○八號專利舉發審定書
    為「舉發成立，應撤銷專利權」之處分。原告等不服，提起訴願，遭決定駁回，
    遂提起行政訴訟。本院因認本件撤銷訴訟之結果，參加人之權利或法律上利益將
    受損害，爰依職權裁定命獨立參加被告之訴訟。
二、兩造聲明：
    (一)原告聲明：
      1.訴願決定及原處分均撤銷。
      2.訴訟費用由被告負擔。
    (二)被告聲明：如主文所示。
三、兩造之爭點：
    系爭案是否有違核准時專利法第九十八條第一項第二款之規定，而不得申請取得
    新型專利？
    (一)原告主張：
      1.綜觀訴願決定書之理由主要述及「引證一足以證明系爭案有相同之新型申請
        在先並經核准專利者，自不具新穎性」云云；依據上述駁回理由，原審查委
        員認定引證一之申請專利範圍第一項中已具體載明其中之壓線件與迫緊件成
        鬆配合之組接一體，故其間實質上亦係可回轉自如，而與系爭案相同，全不
        採訴願理由書中所述之事實與理由，此乃一種極不負責的作法，實難令原告
        甘服，茲逐項敘明起訴理由如后：
        (1)系爭案之技術特徵：
          系爭案係一種保險絲座（盒）之電源線組合結構，該電源線組合結構包括
          ：一外端件10，該外端件11內部設有一電源線插孔11，該外端件10外壁係
          設有一轉動部12及外螺紋13；及一夾置件20，該夾置件20內部設有一電源
          線插孔21，該夾置件20並設有一連接部22，該連接部22係插置於該外端件
          10之電源線插孔11內部，該夾置件20外端並形成有一環凸緣23，該凸緣23
          係定位於外端件10之電源插孔11內部，使夾置件20可對外端件10作回轉自
          如的轉動。
        (2)引證一之技術內容：
          引證一係為一種電線連接頭之夾持結構追加（一），其包括迫緊件2、壓
          線件1、導電接頭3及電線4等構件所組成，其主要特徵為：於呈中空管狀
          且外緣具螺紋之迫緊件2內孔21端緣，設一環狀凸部211，並於另一呈中空
          管狀之壓線件1一端設有外徑內縮之銜接端11，並使該銜接端11套入該迫
          緊件2具環狀凸部211端之內孔21後，並將該壓線件1之銜接端11由內向外
          沖壓使其外徑成喇叭狀擴大鉤扣於迫緊件2之環狀凸部211，而使該壓線件
          1與迫緊件2得以呈鬆配合的組接一體，並可呈相對之旋轉者。
      2.系爭案與引證一並非相同之新型：
        (1)按「比較兩新型案是否同一，應就其目的、形狀、構造、功效等整體觀察
          ，若有一不同，即非同一。」為行政法院七十八年度判字第五一六號判決
          所明載及專利審查基準第2-2-11頁所明載，合先敘明。因此，訴願決定書
          所述「引證一之申請專利範圍第一項中已具體載明其中之壓線件與迫緊件
          成鬆配合之組接一體，故其間實質上亦係可回轉自如，而與系爭案相同。
          」僅比較兩新型案之目的相同即認定系爭案與引證一實質上相同，而對原
          告於訴願理由書中針對兩新型案之形狀、構造、功效等各項相異所陳述之
          事實全然不採，已有違上述判決所示之意旨，自無足再予維持。
        (2)按依系爭專利申請時專利法第九十八條第一項第二款之規定「有相同之發
          明或新型申請在先並經核准專利者。」此乃法律為顧及專利權之專有排他
          性及一新型一專利原則，而將申請在先並經核准專利之先申請案所記載的
          申請專利範圍以法律擬制為既有技術，以使後申請案不具新穎性，同時也
          是為了貫徹本法第二十七條「先申請主義」之規定，故特例使此種未於後
          申請案申請日之前公開、但申請在先並獲得專利之先申請案得以作為核駁
          該後申請案之新穎性，使其不得取得專利；由此可知，本法第九十八條第
          一項第二款係為新型申請案喪失新穎性之特別規定，並非原告抄襲已公開
          或公告之物品，因此，被告就系爭案與引證一兩新型案是否相同之判斷上
          ，就更應當客觀嚴謹且謹慎地評估，絕不能僅以兩新型案之目的相同就認
          定為相同之新型。
        (3)就系爭案與引證一形狀上之不同：
          請參閱被告訴願答辯書之理由一第二行末述及「相對之下，證據三（即引
          證一）之銜接端沖壓成喇叭狀，除了可與迫緊件形成鬆配合以利組合加工
          之外，亦可有效引導及集中電線之裸露線蕊進入壓線件之中空管內；上述
          證據三之兩項優點亦是系爭專利所不如者」；由此可知，被告早已認同系
          爭案與引證一在形狀上有所不同，此不同乃因引證案之銜接端沖壓成喇叭
          狀，既然系爭案不具有「引證案之銜接端沖壓成喇叭狀」的技術特徵，而
          在形狀上與引證一不同，當知系爭案與引證一應為不相同之新型，且此形
          狀上之不同係為被告早已認同者，故客觀上已足採信。
        (4)就系爭案與引證一構造上之不同而言：
          請參閱參加人之舉發理由書第五頁倒數第二行述及「被舉發案之主要特徵
          中，並未揭示有如證據3（即引證一）之環狀凸部（211）。舉發人茲請貴
          審查委員注意，被舉發案之圖式（如第二圖至第四圖）中，已揭示有此環
          狀凸部，以用與將凸緣（23）定位於外端件（10）之電源線插孔（21 ）
          內部。顯然被舉發案與證據3屬相同之發明」。然而，引證一之所以可作
          為核駁系爭案新穎性之考量，乃因法律擬制先申請案為既有技術而使後申
          請案喪失新穎性之特殊情形，已如前述；而系爭案之主要特徵（即申請專
          利範圍第1項）中既未揭示有如引證一之環狀凸部（引證一於其申請專利
          範圍第1項中限定該環狀凸部），當知系爭案與引證一在申請專利範圍之
          權利上並未產生競合，故兩新型案並無互相排斥，也就不違反一新型一專
          利之原則，然參加人卻以系爭案之圖式作為比對，顯有嚴重錯誤；蓋因系
          爭案日後所欲主張之權利範圍，僅及於申請專利範圍內所限定之文字，同
          時，在考量一申請案之新穎性與進步性，乃就其所記載之申請專利範圍而
          言，並非完全就圖式之揭示是否相同來判斷之；故而，參加人此種錯誤之
          認知，竟為被告所採信，顯然被告在判斷上有失公允。是以得知，系爭案
          因在構造上未揭示有「引證一之環狀凸部」，而與引證一為不相同之新型
          ，故系爭案與引證一在申請專利範圍之權利並無重合，此與專利法第九十
          八條第一項第二款之立法意旨並無違反，難稱系爭案喪失新穎性。
        (5)就系爭案與引證一功效上之不同而言：
          請參閱經濟部訴願決定書之第四頁第九行述及「在電線之引導機構上，如
          引證一中壓線件之喇叭狀銜接端亦構成一有效之導角，且在該項技術領域
          上，真正需要引導穿入者並非電源線本身，而係其前端裸露之線蕊，則相
          較之下，引證一第二圖所揭示引導機構之功效反較系爭案第四圖所示者為
          佳」。惟查，前已述明引證一之所以可作為核駁系爭案新穎性之考量，乃
          因法律擬制先申請案為既有技術而使後申請案喪失新穎性之特殊情形；在
          此種特殊情形之下，該先申請案僅可作為考量該後申請案新穎性之用，不
          得作為考量進步性之用，此於被告所印製之專利審查基準中亦有記載。另
          ，該專利審查基準第2-2-17頁第四行亦記載「“有無進步性”之問題，僅
          於有新穎性之情形下，始會產生」。然而由前段引述經濟部訴願決定書可
          知，被告既可比較出引證一之功效較系爭案佳，即可證明系爭案與引證一
          在比較上已落入進步性之比對範圍，既系爭案與引證一為進步性之問題，
          則論理上即應認被告已認系爭案具新穎性之專利要件，而引證一在本案中
          即係因法律擬制為既有技術，依前述只得認為認定是否具新穎性之前提下
          ，系爭案顯無不准專利之餘地矣。因此，在被告亦已認同系爭案與引證一
          有功效上之差異的情況下，不論何者具有功效增進，由於引證一未於系爭
          案申請前公開，皆不得作為考量系爭案進步性之引證資料；而進步性之問
          題，僅在具有新穎性的情況下始會產生，故更可由此證明系爭案具有新穎
          性，然被告卻反而認定系爭案不具新穎性，顯然並未詳加考量法律之立法
          意旨與審查上之基本原則，顯有違法不當之情事。
        (6)綜上，被告對系爭案與引證一是否為相同新型之判斷上，顯然過於草率且
          失諸客觀謹慎，並與行政法院之判決意旨有違，同時也未詳加考量法律之
          立法意旨與審查上之基本原則；蓋因系爭案在形狀上不具有引證案之銜接
          端沖壓成喇叭狀的技術特徵、在構造上又未揭示有引證一之環狀凸部，且
          原處分機關亦認同系爭案與引證一在功效上有差異，此在在都可證明系爭
          案與引證一並非相同之新型，故系爭案並不因引證一而喪失新穎性，更難
          稱系爭案有違反專利法第九十八條第一項第二款規定之情事。
      3.末查，退萬步言，縱若認為系爭案不具新穎性，此乃因被告及訴願機關均僅
        以系爭案之申請專利範圍第一項（即獨立項部分）與引證一比對所致，惟就
        系爭案之申請專利範圍第三項及第四項之附屬項觀之，確已明確揭示有引證
        一所未揭露之技術特徵，則無疑義。準此，按依專利法第六十七條第一項規
        定：「發明專利人對於請准專利之說明書及圖式，認為有下列情事之一時，
        得向專利專責機關申請更正，但不得變更發明之實質：一、申請專利範圍過
        廣‧‧‧」，本條依同法第一百零五條規定亦准用於新型專利。此所謂「更
        正」，係指領取專利證書以後對於專利說明書所做的補正（黃文儀著專利實
        務下冊第四六五頁），其更正之時機為領證日以後（黃文儀著專利實務下冊
        第四六六頁）。是以，專利權人若於行政救濟程序中，仍有權依上開條文更
        正進行專利說明書及申請專利範圍之權利。再按系爭案申請時專利法第四十
        四條第四項（現行法第四十四條之一第四項）規定：「依第一項第三款所為
        之補充或修正，除不得變更申請案之實質外，如其補充或修正係在發明專利
        案審定公告之後提出者，並須有下列各款情事之一始得為之：一、申請專利
        範圍過廣。‧‧‧」。「觀其意旨，如補充或修正說明書或圖式，如非變更
        申請案之實質，單純因申請專利範圍過廣之情事，於發明專利案審定公告後
        ，仍得提出，即應就所提出之修正本實質上予以審查，是否合於發明專利要
        件。原告修正縮限其本案專利範圍雖在本案被告審定之後，若符合上開規定
        ，仍非法所不許，則其本案專利範圍經修正縮限後，是否仍非符合發明專利
        要件，即有查明之必要。」最高行政法院八十六年度判字第二二一五號亦著
        有明文。此外，「異議案、舉發案等審理過程，若專利申請人、專利權人因
        應審查指示或行政救濟結果之指示而提出說明書（包含：發明或新型說明、
        申請專利範圍）或圖說之修正、更正本時，不論其內容是否完全符合該指示
        意旨，審查程序上應先審查並且明白表示該項修正、更正是否變更實質。專
        利申請人、專利權人自行提出修正、更正者，亦然。」可知，只要符合上開
        專利法第四十四條第四項之規定，專利權人在其專利案審定公告後，包括在
        行政救濟程序中，仍得縮限其專利範圍。因此，依系爭案申請時之專利法第
        七十三條規定：「第五十四條及前條舉發案之處理，準用第四十二條至第四
        十四條規定。」本條依專利法第一百零五條規定於新型專利準用之，是原告
        於本件行政救濟程序進行中，應有權進行系爭專利說明書之修正。職是綜上
        ，本件系爭專利之專利權人（即原告），於本件行政救濟程序進行中，應有
        權提出專利說明書之更正或修正。經查，本件系爭案早於八十九年五月間審
        定公告，並於公告期滿後繳費領證，因鑑於被告及訴願機關審查均單單以系
        爭案之申請專利範圍之獨立項與引證一做比對，完全忽略系爭案申請專利範
        圍之附屬項所揭示之技術特徵。是以，原告茲聲明同意縮限系爭案申請專利
        範圍，即將系爭案申請專利範圍之第三項及第四項之附屬項併入第一項之獨
        立項中，如此一來，則因該第三項及第四項之附屬項所揭示之技術特徵乃引
        證一所從未揭露者，當可用以明顯區分系爭案與引證一之權利範圍，即無被
        告及訴願機關所述，系爭案與引證案有同一新型之問題矣。為此，懇請鈞院
        判決將本件訴願決定及原處分均撤銷，並發回被告，交由專家就系爭案更正
        （修正）後之申請專利範圍繼續審查，藉以減少此等不必要之爭執。
      4.綜上所述，系爭案與引證一在形狀、構造、功效上有不同之處，故以整體觀
        之難稱兩新型案為相同之新型，因此系爭案未違反專利法第九十八條第一項
        第二款之規定，爰依法提出行政訴訟，狀請鈞院鑒核，賜判如訴之聲明。
    (二)被告主張：
      1.起訴理由二謂系爭案與引證一並非相同之新型；惟引證一在與系爭案之特徵
        相關之技術部分，就設計目的，構形內容及產生之功效上，均已可讀進系爭
        案。分析如下，系爭案係一保險絲座之電源線組合結構，引證一亦係一電線
        連接頭之夾持結構；在構形上，系爭案藉由旋進外端件而迫使與其可回轉地
        結合之夾置件向前移而擠壓穿設於上述兩者之中央插孔之電線之裸線部端之
        向外翻折部分，引證一亦是藉由旋進迫緊件而迫使與其迴轉自如地鬆結合之
        壓線件以不轉動方式向前移，而擠壓穿設於上述兩者之中空管孔之電線之線
        蕊之向外彎折部分；就達成之功效而言，引證一已可達到系爭案所訴求之功
        效，亦即系爭案之說明書中所宣稱之不需使用螺絲鎖固組合，而可省略螺絲
        之成本，且樞接成一體之外端件及夾置件便於操作。故引證案在與系爭案之
        特徵相關之技術部分，具有系爭案所界定之設計目的，構形內容及達成之功
        效，系爭案不具有技術手段上之新穎性。
      2.引證一在部分相關之技術部分，其可讀進系爭案且較系爭案功效更佳，而此
        點並不影響系爭案因其技術已可被引證一所讀進而不具新穎性之判定。系爭
        案中僅界定其中之夾置件外端形成定位於外端件之環凸緣，以形成其間可樞
        轉之結合機制；相對之下，引證一則將其壓線件之銜接端向外沖壓而形成擴
        大之喇叭狀，藉此以鉤扣於迫緊件環狀凸部而形成可迴轉自如之鬆配合方式
        之一體，故引證一亦形成相同之結合機制。而由引證一之第二圖及第二圖之
        一，以及系爭案之第四圖可知，引證一上述之喇叭狀擴大（11）亦已可讀進
        系爭案之環凸線（23），因此前者在目的、構形及功效上均已涵括後者所界
        定者。
      3.起訴理由三略謂系爭案申請專利範圍第三項及第四項之附屬項併入第一項獨
        立項後即可明顯區分系爭專利與引證一之權利範圍，此亦非事實；第二項申
        請項所界定之六角狀之轉動部係眾所皆知之螺絲頭外型，亦已可見之於引證
        一；系爭案第三項申請項所界定之保險絲插座，其亦已可見之於引證一之第
        三圖之保險絲座之實施例；系爭案第四項申請項所界定之內端件（55）其實
        質上亦等同於引證一之圖一之導電接頭（3）；故其實質上亦不具有新穎性
        。
      綜上所述，被告原處分並無違法，請駁回原告之訴。
    (三)參加人主張：
      1.系爭案審定時之專利法第九十八條第一項第二款規定：「凡可供產業上利用
        之新型，無下列情事之一者，得依本法申請取得新型專利：二、有相同之發
        明或新型申請在先並經核准專利者」。此乃法律為顧及專利權之專有排他性
        ，乃將此等先申請案所記載之發明或新型以法律擬制為既有技術，而使後申
        請案之新型不具新穎性。換言之，法律上擬制其新穎性喪失的目的，係為體
        現「先申請主義」的精神，故該條款中明定先申請案與後申請案所請求之標
        的必需為「相同之發明或新型」。再者，根據被告所發行之「專利審查基準
        」第2-2-15頁中之記載，「作為『新穎性判斷用之引證資料』，係用來證明
        其技術內容與申請專利新型之技術內容相同者。此引證資料之類型及認定如
        下：(三)『先申請並經核准專利之發明案或新型案所記載之技術』，應就該
        先申請案之說明書或圖式所記載之事項來認定。其認定可參酌該先申請案申
        請當時之既有技術。如參酌該先申請案申請當時之既有技術而可導出之事項
        ，亦可作為『先申請並經核准專利之發明案或新型案所記載之技術』之認定
        基礎。」由此可知，若先申請案為一下位概念之新型（例如一具有手把之杯
        子），如參酌該先申請案申請當時之既有技術而可導出其上位概念之新型（
        後申請案，例如一單純無手把之杯子），則下位概念之新型（先申請案）因
        已揭露上位概念中所有技術特徵將使上位概念之新型（後申請案）不具新穎
        性，此合先敘明。綜上所言，若引證案與系爭案可證明係分屬下位概念及上
        位概念之申請案，則系爭案當因不具新穎性而不應准予專利。
      2.系爭案與引證一係「相同之新型」
        (1)系爭案之申請專利範圍第一項係關於一種保險絲座（盒）之電源線組合結
          構，該電源線組合結構包括：一外端件 (10)，該外端件 (10)內部設有一
          電源線插孔 (11)，該外端件(10)外壁設有一轉動部 (12)及外螺紋 (13)
          ；以及一夾置件 (20)，該夾置件 (20)內部設有一電源線插孔 (21)，該
          夾置件 (20)並設有一連接部 (22)，該連接部 (22)係插置於該外端件
          (10)之電源線插孔 (11)內部，該夾置件 (20)外端並形成有一環凸緣(23)
          ，該凸緣 (23)係定位於外端件 (10)之電源線插孔 (11)內部，使夾置件
          (20 )可對外端件 (10)作回轉自如的轉動。又參引證一之申請專利範圍第
          一項可知，引證一之主要特徵在於：於呈中空管狀且外緣具螺紋之迫緊件
          (2)內孔 (21)端緣設有一環狀凸部 (211)；於另一呈中空管狀之壓線件
          (1)一端設有外徑內縮之銜接端 (11)；該銜接端 (11)係套入該迫緊件(2)
          具環狀凸部 (211)端之內孔 (21)；將該壓線件 (1)之銜接端 (11)由內向
          外沖壓使其外徑成喇叭狀擴大鉤扣於迫緊件 (2)之環狀凸部 (211)；使該
          壓線件 (1)與迫緊件 (2)得以呈鬆配合的組接一體，並可呈相對的旋轉者
          。
        (2)原告一再宣稱，系爭案不具有引證一喇叭狀之銜接端 (11)及環狀凸部(21
          1)的技術特徵，而在形狀構造上與引證一不同。惟其皆為原告為求勝訴所
          為脫遁之辭，此由引證一喇叭狀之銜接端與系爭案之環凸緣，其目的皆在
          於使壓線件 (夾置件)可對迫緊件 (外端件)相對定位並得回轉自如的轉動
          可知，且參酌該引證一申請當時之喇叭狀之銜接端，亦可導出系爭案之環
          凸緣，故引證一喇叭狀之銜接端與系爭案之環凸緣為相同之構造。
        (3)引證一之申請專利範圍界定一迫緊件 (2)，其具環狀凸部 (211)，以供壓
          線件 (1)之喇叭狀之銜接端 (11)鉤扣，使該壓線件 (1)與迫緊件 (2)得
          以呈鬆配合的組接一體，並可呈相對的旋轉。系爭案之申請專利範圍第一
          項，雖然僅界定該凸緣 (23)係定位於外端件 (10)之電源線插孔 (11)內
          部，使夾置件 (20)可對外端件 (10)作回轉自如的轉動，而未明確地揭示
          有如引證一之環狀凸部，然系爭案之圖式所揭示實施例中，已例示此種環
          狀凸部之定位方式，且引證一之環狀凸部亦屬定位之一種技術手段，引證
          一係一種下位概念之新型，而系爭案之申請專利範圍第一項係界定一種上
          位概念之新型，如前述，參酌該引證一申請當時之既有技術，其上位概念
          之新型 (系爭案)當然不具新穎性。因此，引證一與系爭案之申請專利範
          圍第一項所界定者為「相同之新型」。
      3.將系爭案之申請專利範圍第三項及第四項併入第一項仍無法令系爭案具新穎
        性已為被告肯認：
        (1)根據被告所發行之「專利審查基準」第2-2-11頁中之記載，「此處所指之
          他件新型申請案，雖係指其申請專利範圍之『請求項所載新型』而言。但
          當後申請案之新型，雖未記載於先申請案之新型申請專利範圍中，而已揭
          露於先申請案之新型說明或圖式內時，基於先申請案之新型在審定告前，
          申請人尚得依專利法第一百零五條準用四十四條第一款規定，補充修正記
          載於申請專利範圍中，因此在認定先申請之新型是否為本條款所規定之『
          相同之新型』時，除考量其申請專利範圍外，凡在新型說明或圖式有記載
          之新型，亦包涵在內。」
        (2)系爭案之申請專利範圍第三項及第四項所揭示之特徵，皆已見於引證一之
          說明書及圖式中，其中第三項已見於引證一圖三之保險絲座，第四項之內
          端件 (55)亦可見於引證一圖一之導電接頭 (3)。故參引證案系爭案之申
          請專利範圍第三項及第四項亦不具新穎性，易言之引證一已具有系爭案界
          定之全部專利特徵相同之技術。在被告機關之舉發審定書及經濟部之訴願
          決定書，均已說明上述事實。然，原告之舉發答辯理由書及訴願理由書中
          ，並未就該申請專利範圍第三項及第四項均不具新穎性之事實提出任何辯
          駁，顯已默認被告及經濟部之前開見解。即，系爭案之申請專利範圍第三
          項及第四項亦不具新穎性。
      4.原告請求判令被告依更正之申請專利範圍繼續審查顯無理由：
        本件所涉係被告根據原告於八十七年十一月十八日提出申請之系爭案申請專
        利範圍，依據審定時專利法判斷認不具有新穎性而為舉發成立，雖原告一再
        以其所呈修正無涉變更實質。且符合專利法修正之要件云云，指陳被告應再
        予以審查待修正部分之機會。惟縱勿論其修正後之申請專利範圍仍不具新穎
        性，若容原告一再提呈修正並發動行政資源為其不當之濫用，則不但本件專
        利舉發案之確定將遙遙無期，亦將使其他類此案件之處理遭受排擠，此當非
        專利法之原意。易言之，本件原係論究被告審定舉發成立之處分是否適法，
        參前所書既已證實被告機關之原處分實為允當。因此，原告所請顯為無理應
        予駁回。綜上所述足證原告之論據均屬脫遁之辭，請依法判決駁回原告之訴
        。
    理  由
一、按凡對物品之形狀、構造或裝置之創作或改良，而可供產業上利用者，得依法申
    請取得新型專利，固為系爭專利核准時專利法第九十七條暨第九十八條第一項前
    段所明定。惟如「有相同之發明或新型申請在先並經核准專利者」，仍不得依法
    申請取得新型專利，復為同法第九十八條第一項第二款所明定。
二、本件原告等於八十七年十一月十八日以「保險絲座（盒）之電源線組合結構」，
    向被告申請新型專利，經被告編為第00000000號審查，准予專利，並於
    公告期滿後，發給新型第一六二二四八號專利證書，嗣參加人以其不符新型專利
    要件，對之提起舉發，案經被告審查，認系爭案之電源線組合結構包括：一外端
    件，其內部設有一電源線插孔，外壁設有一轉動部及外螺紋；以及一夾置件，其
    內部設有一電源線插孔，並設有一連接部，該連接部係插置於該外端件之電源線
    插孔內部，該夾置件外端並形成有一環凸緣，該凸緣係定位於外端件之電源線插
    孔內部，使夾置件可對外端件作回轉自如之轉動；而參加人所提舉發證據計有：
    證據二、三為八十七年二月二十五日申請、九十年二月二十一日公告之第000
    00000Ａ○一號「電線連接頭之夾持結構追加（一）」新型專利案（即引證
    一）核准審定書及說明書影本；證據四為振豐電子企業股份有限公司於八十七年
    十月十日刊印之汽車音響系統型錄正本（即引證二）；證據五為八十六年十一月
    二十一日公告之第00000000號「接線保險絲座結構」新型專利案（即引
    證三）公告影本；經查引證二及三固不足以證明系爭案不具新穎性及進步性，惟
    引證一係於呈中空管狀且外緣具螺紋之迫緊件之內孔端緣設一環狀凸部，中空管
    狀之壓線件以其一端之銜接端套入該迫緊件之內孔後，將銜接端予以沖壓外張使
    其勾扣於環狀凸部，使壓線件與迫緊件成鬆配合之組接一體，並可呈相對旋轉，
    且其圖式亦顯示其迫緊件外壁設有六角狀之轉動部，以及以迫緊件與壓線件之組
    合體將一電線之裸線部夾置於組合體與導電接頭或導電座之間者；引證一與系爭
    案相較，實質上已具有與系爭案專利特徵相同之技術，足以證明系爭案不具新穎
    性，故系爭案有違核准時專利法第九十八條第一項第二款之規定，乃為舉發成立
    ，應撤銷專利權之處分。原告不服，依序提起訴願、行政訴訟；兩造及參加人之
    主張，各如事實欄所載，其爭點厥為系爭案是否有違核准時專利法第九十八條第
    一項第二款之規定，而不得申請取得新型專利？
三、經查，系爭案與引證一比較，就設計目的言，系爭案係一保險絲座之電源線組合
    結構，引證一亦係一電線連接頭之夾持結構；在構形上，系爭案藉由旋進外端件
    而迫使與其可回轉地結合之夾置件向前移而擠壓穿設於上述兩者之中央插孔之電
    線之裸線部端之向外翻折部分，引證一亦是藉由旋進迫緊件而迫使與其迴轉自如
    地鬆結合之壓線件以不轉動方式向前移，而擠壓穿設於上述兩者之中空管孔之電
    線之線蕊之向外彎折部分；再就達成之功效而言，引證一已可達到系爭案所訴求
    之功效，亦即系爭案之說明書中所宣稱之不需使用螺絲鎖固組合，而可省略螺絲
    之成本，且樞接成一體之外端件及夾置件便於操作；故引證一在與系爭案之特徵
    相關之技術部分，具有系爭案所界定之設計目的，構形內容及達成之功效，系爭
    案不具有技術手段上之新穎性。次查，引證一在部分相關之技術部分，其可讀進
    系爭案，且較系爭案功效更佳，而此點並不影響系爭案因其技術已可被引證一所
    讀進而不具新穎性之判定；原告執此謂系爭案已具新穎性，論理殊非可採。又系
    爭案中僅界定其中之夾置件外端形成定位於外端件之環凸緣，以形成其間可樞轉
    之結合機制；相對之下，引證一則將其壓線件之銜接端向外沖壓而形成擴大之喇
    叭狀，藉此以鉤扣於迫緊件環狀凸部而形成可迴轉自如之鬆配合方式之一體，故
    引證一亦形成相同之結合機制。而由引證一之第二圖及第二圖之一，以及系爭案
    之第四圖可知，引證一上述之喇叭狀擴大亦已可讀進系爭案之環凸線，因此前者
    在目的、構形及功效上均已涵括後者所界定者。原告另訴稱系爭案申請專利範圍
    第三項及第四項之附屬項併入第一項獨立項後即可明顯區分系爭專利與引證一之
    權利範圍云云，經查亦非事實；蓋系爭案申請專利範圍第三項所界定之保險絲插
    座，其亦已可見之於引證一之第三圖之保險絲座之實施例；第四項申請項所界定
    之內端件，其實質上亦等同於引證一之圖一之導電接頭；故其實質上亦不具有新
    穎性，此在被告之舉發審定書中，早已論明，原告於提起訴願時，對此亦未爭執
    ，乃於提起行政訴訟後，始謂系爭案申請專利範圍第三、四附屬項所揭示之技術
    徵未為引證一所揭露，要求修正將之併入第一獨立項繼續審查其新穎性，顯無理
    由。綜上所述，本件原告起訴意旨，並非可採；被告所為本件舉發成立，應撤銷
    系爭案專利權之處分，揆諸首揭法條規定，並無違誤，訴願決定予以維持，亦無
    不合。原告仍執前詞，訴請撤銷，為無理由，應予駁回。
據上論結，本件原告之訴為無理由，依行政訴訟法第九十八條第三項前段、第一百零
四條、民事訴訟法第八十五條第一項前段，判決如主文。
中      華      民      國    九十二    年      七      月      九      日
                           臺 北 高 等 行 政 法 院  第二庭
                                             審判長 法  官  徐瑞晃
                                                    法  官  吳慧娟
                                                    法  官  李得灶
右為正本係照原本作成。
如不服本判決，應於送達後二十日內向本院提出上訴狀並表明上訴理由，如於本判決
宣示後送達前提起上訴者，應於判決送達後二十日內補提上訴理由書（須按他造人數
附繕本）。
中      華      民      國    九十二    年      七      月      十      日
                                                    書記官  陳清容


司法院資訊處製作；財團法人民間司法改革基金會備份。
